---
title: "Projekt AWCJ - Politycy 2025"
author: "Iga Bochniak"
date: "`r Sys.Date()`"
output: pdf_document
---

```{r Sciezka, echo = FALSE}
setwd("C:/Users/Iga/OneDrive/Studia - materiały/# Informatyka i Ekonometria/0.2 SEMESTR II/Analiza wielowymiarowa cech jakościowych/Laboratoria/PROJEKT")
```

```{r Pakiety, echo = FALSE, message = FALSE, warning = FALSE}
pacman::p_load(tidyverse, # ładowanie m.in. ggplot2, dplyr, forcats; tworzenie kodów z operatorem pipe %>% 
               corrplot, # wykres korelacji (korelogram)
               ggcorrplot, # wykres korelacji z ggplot
               psych, # narzędzia statystyczne (testy, wiarygodność testów, analizy) 
               EnvStats, # narzędzia statystyczne (skewness) 
               laeken, # gini (do obliczenia statystyk opisowych) 
               gridExtra, # łączenie wykresów
               lattice, # wykresy kratowe
               readxl, # wczytywanie danych z Excel     
               RColorBrewer, # palety z kolorami
               DescTools, # narzędzia statystyczne
               car, # testy statystyczne, analiza reszt, wykrywanie outliers'ów 
               vcd, # wizualizacja danych kategorycznych
               reshape2, # przekształcanie formatu danych 
               gplots, # nie wymaga konwersji danych za pomocą reshape2 jak ggplot2 
               seriation, # ustalanie optymalnej kolejności elementów
               BiocManager,
               jaccard,
               vegan, # funkcja vegdist
               proxy,
               tidyverse,
               factoextra,
               pheatmap,
               plot.matrix,
               png,
               cluster,
               dendextend,
               showtext,
               sysfonts,
               tibble,
               stringr,
               ca,
               writexl,
               tibble,
               ggpubr,
               gplots
               )
```

```{r Ustawienie czcionki, echo = FALSE}
#font_add_google("Lato", "lato")
#showtext_auto()
#theme_void(base_family = "Lato")
```

DO PROJEKTU: Musimy wziąć 153 kolumny z których wyliczyć średnią i z tych średnich musimy zbudować macierz 9x17 i to jest wejście do analizy - projekt bazuje  na uśrednionych wynikach pełniących role liczebności, trzeba ją pokazać tę tablicę i wykorzystać m.in. do analizy wstępnej. to bedzie baza do analizy korespondencji

# Analiza korespondencji

Wyliczono średnie ze 153 kolumn zawierających oceny cech polityków i zbudowano z nich macierz średnich.

```{r Import danych}
macierzSrednich <- read_excel("C:/Users/Iga/OneDrive/Studia - materiały/# Informatyka i Ekonometria/0.2 SEMESTR II/Analiza wielowymiarowa cech jakościowych/Laboratoria/PROJEKT/Macierz srednich.xlsx", range = "A1:J18")
```

```{r Zmiana na data frame}
macierzSrednich <- data.frame(macierzSrednich)
```

```{r}
rownames(macierzSrednich) <- macierzSrednich$cechy
```

```{r}
macierzSrednich <- macierzSrednich[,-1]
```

```{r}
macierzSrednich_matrix <- as.matrix(macierzSrednich)
```

Czy ma znaczenie, czy będzie to macierz 9x17 czy 17x9?

## Profile

* Sumy brzegowe

```{r Sumy brzegowe}
sumy_brzegowe <- round(addmargins(macierzSrednich_matrix), 2)
sumy_brzegowe
```

```{r Zapis do excel sumy brzegowe}
sumy_brz_df <- as.data.frame(sumy_brzegowe) |>
  rownames_to_column(var = "cecha")

write_xlsx(sumy_brz_df, path = "C:/Users/Iga/OneDrive/Studia - materiały/# Informatyka i Ekonometria/0.2 SEMESTR II/Analiza wielowymiarowa cech jakościowych/Laboratoria/PROJEKT/Tabelki do projektu/AK/sumy_brzegowe.xlsx")
```

* Udziały i sumy względne

```{r Udzialy wzgledne}
udzialy_wzgledne <- prop.table(macierzSrednich_matrix)
udzialy_wzgledne
```

```{r Sumy wzgledne}
sumy_wzgledne <- round(addmargins(udzialy_wzgledne), 4)
sumy_wzgledne
```

```{r Zapis do excel sumy i udzialy wzg}
udzialy_i_sumy_wzg_df <- as.data.frame(sumy_wzgledne) |>
  rownames_to_column(var = "cecha")

write_xlsx(udzialy_i_sumy_wzg_df, path = "C:/Users/Iga/OneDrive/Studia - materiały/# Informatyka i Ekonometria/0.2 SEMESTR II/Analiza wielowymiarowa cech jakościowych/Laboratoria/PROJEKT/Tabelki do projektu/AK/udzialy_i_sumy_wzgledne.xlsx")
```

* Profil wierszowy względny

```{r Profil wierszowy wzg}
profil_wierszowy_wzg <- prop.table(macierzSrednich_matrix, margin = 1)
profil_wierszowy_wzg
```

```{r Profil wierszowy wzg - suma}
profil_wierszowy_wzg_suma <- round(addmargins(profil_wierszowy_wzg,
                                              margin = 2,
                                              FUN = sum), 3)
profil_wierszowy_wzg_suma
```

```{r Zapis do excel profile i sumy wzg wier}
profil_i_sumy_wier_wzg_df <- as.data.frame(profil_wierszowy_wzg_suma) |>
  rownames_to_column(var = "cecha")

write_xlsx(profil_i_sumy_wier_wzg_df, path = "C:/Users/Iga/OneDrive/Studia - materiały/# Informatyka i Ekonometria/0.2 SEMESTR II/Analiza wielowymiarowa cech jakościowych/Laboratoria/PROJEKT/Tabelki do projektu/AK/profil_i_sumy_wier_wzgledne.xlsx")
```

* Profil kolumnowy względny

```{r Profil kolumnowy wzg}
profil_kolumnowy_wzg <- prop.table(macierzSrednich_matrix, margin = 2)
profil_kolumnowy_wzg
```

```{r Profil kolumnowy wzg - suma}
profil_kolumnowy_wzg_suma <- round(addmargins(profil_kolumnowy_wzg,
                                              margin = 1,
                                              FUN = sum), 3)
profil_kolumnowy_wzg_suma
```

```{r Zapis do excel profile i sumy wzg kol}
profil_i_sumy_kol_wzg_df <- as.data.frame(profil_kolumnowy_wzg_suma) |>
  rownames_to_column(var = "cecha")

write_xlsx(profil_i_sumy_kol_wzg_df, path = "C:/Users/Iga/OneDrive/Studia - materiały/# Informatyka i Ekonometria/0.2 SEMESTR II/Analiza wielowymiarowa cech jakościowych/Laboratoria/PROJEKT/Tabelki do projektu/AK/profil_i_sumy_kol_wzgledne.xlsx")
```

## Statystyka chi-kwadrat

```{r Statystyka chi-kwadrat}
chi <- chisq.test(macierzSrednich)
chi    # chi-kwadrat, może być z poprawką na ciągłość Yatesa
```

```{r}
chi$expected
```

*nie wiem co tu*

```{r}
TschuprowT(macierzSrednich)
```

```{r}
ContCoef(macierzSrednich)
```

```{r}
CramerV(macierzSrednich)
```

```{r}
C <- ContCoef(macierzSrednich)
```

Jeżeli liczba wierszy jest różna od liczby kolumn (w != k)

```{r}
w = 17
k = 9
```

```{r}
Cmax <- ((sqrt((k-1)/k)) + (sqrt((w-1)/w)))/2
Cmax
```

```{r}
Ckor = C/Cmax
Ckor
```

## Wartości osobliwe

```{r}
korespondencja <- ca(macierzSrednich, graph = FALSE)
korespondencja
```



```{r}
korespondencja$sv
```

```{r}
plot(korespondencja)
```

*to chyba ten sam wykres co będzie trochę niżej, a tamten jest ładniejszy*

```{r}
ev <- get_eigenvalue(korespondencja)
ev
```

```{r}
inercja <- sum(ev[,1])
inercja
```

```{r}
fviz_screeplot(korespondencja, 
               addlabels = TRUE, 
               ylim = c(0, 60),
               ylab = "Procent bezwładności",
               xlab = "Liczba wymiarów",
               main = "Wykres osypiska",
               barfill = "#ed1c24",
               barcolor = "#ed1c24",
               ggtheme = theme_grey()
               )

ggsave(
  filename = "osypisko_koresp.png",
  path = "C:/Users/Iga/OneDrive/Studia - materiały/# Informatyka i Ekonometria/0.2 SEMESTR II/Analiza wielowymiarowa cech jakościowych/Laboratoria/PROJEKT/Grafika/Wykresy z R/AK",
  limitsize = FALSE,
  width = 6.604,
  height = 4.604,
  dpi = 600,
  bg = "transparent"
)
```

### Wierszowe

```{r}
row <- get_ca_row(korespondencja)
row
```

* masy wierszowe, częstości brzegowe wierszy, średni profil kolumnowy

```{r}
korespondencja$rowmass            
```

* współrzędne wariantów cechy 1 (wiersze)

```{r}
row$coord                
```

* cos2 dla wszystkich wymiarów

```{r}
row$cos2                 
```

* jakość dla dwóch wymiarów

```{r}
rowSums(row$cos2[,1:2])  
```

* bezwładność po wymiarach, suma = 1

```{r}
row$contrib              
```

* inercja dla wariantów cechy 1 (wiersze), wariancja

```{r}
row$inertia              
```

* względne bezwładność, inercja, suma = 100%

```{r}
(row$inertia/sum(row$inertia))*100
```

Masa może być traktowana jako informacja o randze ważności poszczególnych wierszy (kolumn).

Jakość punktu -- im bliżej jedności są wartości, tym lepiej reprezentowany jest analizowany punkt. Mówi, czy punkty będą dobrze odwzorowane w zadanej przestrzeni.

### Kolumnowe

```{r}
col <- get_ca_col(korespondencja)
col
```

* masy kolumnowe, częstości brzegowe kolumn, średni profil wierszowy

```{r}
korespondencja$colmass            
```

* współrzędne wariantów cechy 2 (kolumny)

```{r}
col$coord                
```

* cos2 dla wszystkich wymiarów

```{r}
col$cos2                 
```

* jakość dla dwóch wymiarów

```{r}
rowSums(col$cos2[,1:2])  
```

* bezwładność po wymiarach, suma = 1

```{r}
col$contrib              
```

* inercja dla wariantów cechy 2 (kolumny), wariancja

```{r}
col$inertia              
```

* względne bezwładność, inercja, suma = 100%

```{r}
(col$inertia/sum(col$inertia))*100   
```

```{r Metryki wiersze}
# Data frames dla każdej metryki (wiersze)
df_row_mass <- as.data.frame(korespondencja$rowmass) # masa
df_row_coord <- as.data.frame(row$coord) # współrzędne po wymiarach
df_row_cos2 <- as.data.frame(row$cos2) # jakość po wymiarach
df_row_quality <- as.data.frame(rowSums(row$cos2[, 1:2])) # łączna jakość dla dwóch wymiarów
df_row_contrib <- as.data.frame(row$contrib) # bezwładność po wymiarach
df_row_inertia <- as.data.frame(row$inertia) # inercja 
df_relative_row_inertia <- as.data.frame((row$inertia / sum(row$inertia)) * 100) # względna bezwładność

# Nazwa kolumny dla dataframe z jakością (wiersze)
colnames(df_row_quality) <- "Quality_Dim1_Dim2"

# Zapis do pliku Excel
write_xlsx(list(
  Row_Coord = df_row_coord,
  Row_Cos2 = df_row_cos2,
  Row_Contrib = df_row_contrib,
  Relative_Row_Inertia = df_relative_row_inertia,
  Row_Quality = df_row_quality,
  Row_Mass = df_row_mass,
  Row_Inertia = df_row_inertia
), path = "C:/Users/Iga/OneDrive/Studia - materiały/# Informatyka i Ekonometria/0.2 SEMESTR II/Analiza wielowymiarowa cech jakościowych/Laboratoria/PROJEKT/Tabelki do projektu/AK/AK_metryki_wierszowe.xlsx")
```


```{r Metryki kolumny}
# Data frames dla każdej metryki (kolumny)
df_col_mass <- as.data.frame(korespondencja$colmass) # masa
df_col_coord <- as.data.frame(col$coord) # współrzędne po wymiarach
df_col_cos2 <- as.data.frame(col$cos2) # jakość po wymiarach
df_col_quality <- as.data.frame(rowSums(col$cos2[, 1:2])) # łączna jakość dla dwóch wymiarów
df_col_contrib <- as.data.frame(col$contrib) # bezwładność po wymiarach
df_col_inertia <- as.data.frame(col$inertia) # inercja 
df_relative_col_inertia <- as.data.frame((col$inertia / sum(col$inertia)) * 100) # względna bezwładność

# Nazwa kolumny dla dataframe z jakością (kolumny)
colnames(df_col_quality) <- "Quality_Dim1_Dim2"

# Zapis do pliku Excel
write_xlsx(list(
  Col_Coord = df_col_coord,
  Col_Cos2 = df_col_cos2,
  Col_Contrib = df_col_contrib,
  Relative_Col_Inertia = df_relative_col_inertia,
  Col_Quality = df_col_quality,
  Col_Mass = df_col_mass,
  Col_Inertia = df_col_inertia
), path = "C:/Users/Iga/OneDrive/Studia - materiały/# Informatyka i Ekonometria/0.2 SEMESTR II/Analiza wielowymiarowa cech jakościowych/Laboratoria/PROJEKT/Tabelki do projektu/AK/AK_metryki_kolumnowe.xlsx")
```



```{r Biplot z etykietami kolumn}
fviz_ca_biplot(korespondencja,
               col.row = "#051e2e",
               col.col = "cos2",
               gradient.cols = c("#fca3a7", "#ed1c24", "#4d060b"),
               repel = TRUE,
               labelsize = 2,
               geom.row = "point",
               ggtheme = theme_grey()
               )

ggsave(
  filename = "biplot_etykiety_kolumn.png",
  path = "C:/Users/Iga/OneDrive/Studia - materiały/# Informatyka i Ekonometria/0.2 SEMESTR II/Analiza wielowymiarowa cech jakościowych/Laboratoria/PROJEKT/Grafika/Wykresy z R/AK",
  limitsize = FALSE,
  width = 6.604,
  height = 4.604,
  dpi = 600,
  bg = "transparent"
)
```

```{r Biplot z etykietami wierszy}
fviz_ca_biplot(korespondencja,
               col.row = "#051e2e",
               col.col = "cos2",
               gradient.cols = c("#fca3a7", "#ed1c24", "#4d060b"),
               repel = TRUE,
               labelsize = 2,
               geom.col = "point",
               ggtheme = theme_grey()
               )

ggsave(
  filename = "biplot_etykiety_wierszy.png",
  path = "C:/Users/Iga/OneDrive/Studia - materiały/# Informatyka i Ekonometria/0.2 SEMESTR II/Analiza wielowymiarowa cech jakościowych/Laboratoria/PROJEKT/Grafika/Wykresy z R/AK",
  limitsize = FALSE,
  width = 6.604,
  height = 4.604,
  dpi = 600,
  bg = "transparent"
)
```

Najważniejsza rzecz: masa, jakość

---

Tego chyba nie dam do projektu, bo tak sobie wygląda

Dane jako tablica

```{r}
macierzSrednich_table <- as.table(macierzSrednich_matrix)
```

```{r}
balloonplot(macierzSrednich_table,
            main = "",
            xlab = "",
            ylab = "",
            label = TRUE,
            show.margins = FALSE
            )
```





















